ACORDAO-COMPLETO-2377392

ACÓRDÃO 9875/2019 ATA 36/2019 - SEGUNDA CÂMARA

VISTOS, relatados e discutidos estes autos de embargos de declaração opostos pelo Sr. Edilson Pereira de Oliveira contra o Acórdão 7738/2019-TCU-Segunda Câmara, 
ACORDAM os Ministros do Tribunal de Contas da União, reunidos em sessão da 2ª Câmara, com fulcro nos arts. 32 e 34 da Lei 8.443/1992, e diante das razões expostas pelo Relator, em:
9.1. conhecer dos embargos de declaração opostos para, no mérito, rejeitá-los;
9.2. dar ciência desta deliberação ao embargante e à Fundação Nacional de Saúde.

Embargos de declaração opostos pelo Sr. Edilson Pereira de Oliveira, contra decisão do Tribunal que negou provimento ao recurso de reconsideração interposto pelo ora embargante.

Segunda Câmara

Município de Coremas - PB.

3. Interessados/Responsáveis/Recorrentes:
3.1. Interessado: Fundação Nacional de Saúde (26.989.350/0001-16).
3.2. Responsável: Edilson Pereira de Oliveira (XXX.183.004-XX).
3.3. Recorrente: Edilson Pereira de Oliveira (XXX.183.004-XX).

13.1. Ministros presentes: Ana Arraes (Presidente), Augusto Nardes (Relator), Aroldo Cedraz e Raimundo Carreiro.
13.2. Ministro-Substituto presente: Marcos Bemquerer Costa.

ACORDAO-COMPLETO-2384370

Acórdão 1408/2020 - Segunda Câmara

EDILSON PEREIRA DE OLIVEIRA

Edilson Pereira de Oliveira

AUGUSTO NARDES

Ministro Augusto Nardes.

Trata-se, originariamente, de tomada de contas especial instaurada pela Superintendência Estadual da Fundação Nacional de Saúde no Estado da Paraíba (Funasa/PB) , em desfavor do Sr. Edilson Pereira de Oliveira, ex-Prefeito Municipal de Coremas - PB, para investigar irregularidades ocorridas na execução do Convênio 563/2008, no valor total de R$ 2.582.345,33, sendo R$ 2.407.349,00 correspondentes a recursos federais repassados e R$ 174.996,33 a título de contrapartida, com objetivo de realizar 119 obras de melhoria habitacional para controle de doença de Chagas naquela municipalidade.
2.	Examina-se, nesta fase processual, embargos de declaração opostos pelo Sr. Edilson Pereira de Oliveira, contra o Acórdão 7738/2019-TCU-Segunda Câmara, por meio do qual este Tribunal negou provimento ao recurso de reconsideração interposto pelo ora embargante, contra o Acórdão 1471/2018-TCU-Segunda Câmara, de relatoria do Ministro Aroldo Cedraz, em que este Tribunal decidiu julgar irregulares as contas do embargante, condenando-o ao ressarcimento das quantias especificadas no referido acórdão, em decorrência da execução irregular do objeto pactuado no Convênio 563/2008.
3.	Tal deliberação foi fundamentada na não comprovação da boa regular aplicação dos recursos repassados no âmbito do convênio.
4.	Irresignado, o Sr. Edilson Pereira de Oliveira opôs os presentes embargos de declaração, que transcrevo a seguir, mantendo os destaques em marca-texto conforme o original e com ajustes de forma pertinentes:
 [...]
II. Breve síntese dos fatos 
 
 A presente tomada de contas especial foi instaurada pela FUNASA/PB em desfavor do ora embargante, Sr. Edilson Pereira de Oliveira, ex-Prefeito do Município de Coremas/Paraíba com o objetivo de investigar supostas irregularidades na execução do Convênio 563/2008, celebrado entre a referida municipalidade e a FUNASA, com o objetivo de substituir 119 casas de taipa por casas de alvenaria visando ao controle da doença de Chagas.  
 Ocorre que, sem considerar os elementos probatórios constantes nos presentes autos, os quais ressaltam a regular aplicação e boa versação dos recursos provenientes do referido convênio (cujo valor global transferido foi de R$ 2.407.349,00) , o Acórdão nº 1.471/2018 condenou o ora embargante (i) ressarcimento de R$ 1.828.107,22 (valor de 2011) e (ii) multa de R$ 280.000,00.  
 
Exemplificativamente, nos termos do relatório de visita técnica elaborado pela própria FUNASA, datado de 31/08/2018, a execução física do convênio foi de 100% (ou seja, 119 casas foram efetivamente construídas) . Além disso, as diferentes etapas que envolveram a execução do referido convênio vieram a ser atestada pelo engenheiro lotado na Secretaria de obras do Município, Sr. Manoel José de Sousa, que, com base no conhecimento técnico necessário, teria condições de realizar esse tipo de acompanhamento.  
É inequívoco nos autos a inexistência de locupletamento, dolo ou culpa do prefeito. Inexiste nexo de causalidade entre as supostas irregularidades apontadas na construção e os atos praticados pelo ora embargante, ex-prefeito do Município de Coremas/PB, na condição de gestor máximo.  
Não obstante a interposição do recurso de reconsideração, a análise distorcida dos fatos e das provas que instruíram os presentes autos manteve-se com o desprovimento do recurso de reconsideração.   
Contudo, conforme as razões adiante expostas, o acórdão restou omisso, contraditório e obscuro acerca de questões-chave, realçando, com isso, a necessidade de revisão nesta oportunidade, a fim de superar os mencionados vícios, capazes de, por si sós, alterarem o resultado do Acórdão que condenou, indevidamente, o ex-prefeito ao ressarcimento e pagamento de multa.  
 
III. Da necessidade de reforma do acórdão embargado: falta de enfrentamento de argumentos e provas essenciais constantes nos presentes autos 
 O acordão ora embargado, equivocadamente, desproveu o recurso de reconsideração interposto pelo Sr. Edilson Pereira de Oliveira em face do Acórdão n.º 1.471/2018, que teve por objetivo de apontar a regular aplicação dos recursos provenientes do Convênio/FUNASA n.º 563/2008. Ocorre que foram identificados vícios, os quais merecem destaque nos presentes embargos de declaração, que, uma vez supridos, atraem a necessidade de afastamento das sanções (ressarcimento e multa) anteriormente e indevidamente imputados em desfavor do ora embargante.  
Conforme as razões expostas a seguir, os presentes Embargos de Declaração merecem acolhimento.  
 
III.1. Contradição: execução física do Convênio no patamar de 100%  
 Vale considerar que a efetiva execução do Convênio n.º 563/2008 e, por conseguinte, a regular aplicação das verbas dela oriundas, pode ser extraído do Relatório de Visita Técnica 3, elaborado pela própria FUNASA, juntado pela parte ora embargante. A respeito de tal documento, o acórdão ora embargado considerou-a existente e presente nos autos, conforme o seguinte trecho do relatório:  

 Vejamos o seguinte trecho do mencionado Relatório da FUNASA, que atestou a execução de 100% do objeto pactuado:  

 Ademais, o parecer técnico que salienta, ao final, o seguinte: "DIANTE DO EXPOSTO ACIMA, APROVAMOS O PRECENTUAL DE EXECUÇÃO FÍSICA DEM 100% (CEM POR CENTO) , E DO OBJETO PACTUADO EM 100% (CEM POR CENTO) ":  

 Ora, considerando-se que o referido Relatório de Visita Técnica é o mais recente (31/08/2018) , precedendo todos os demais, inclusive a instauração da presente tomada de contas, faz-se necessário que este TCU leve-o em consideração em detrimento dos anteriores, considerando aprovadas as contas do ex-prefeito Sr. Edilson, ora embargante.  
 
 Note-se, portanto, a contradição no acórdão embargado, que, embora tenha feito menção à existência do referido documento (Relatório de Visita Técnica, de 31/08/2018) nos autos, em que a FUNASA expressamente APROVA o objeto pactuado no Convênio 563/2008, acabou, na prática, ignorando-o, restringido suas considerações no relatório de 2013 (o qual, do modo como fora redigido, levou este tribunal a erro) .  
 Desse modo, é o caso de, ajustando a referida contradição, reforma do Acórdão n.º 1.471/2018, a fim de afastar as sanções indevidamente imputadas em face do ora embargante.  
 
III.2. Contradição, omissão e obscuridade: ajuste na lista original dos beneficiários do convênio 
 A seguir, vejamos o seguinte trecho do acórdão ora embargado, em que aponta que o Convênio não foi praticado de forma regular em razão da substituição (que era necessária) de parte dos beneficiários originalmente indicados pela municipalidade no momento da celebração do convênio:  

 Note-se que o acórdão parte da ideia de que houve alteração unilateral da lista de beneficiários, sem o consentimento da FUNASA. Contudo, tal análise é obscura na medida em que as provas dos autos demonstram justamente o contrário. De acordo com os dois relatórios da FUNASA, provenientes de visitas técnicas no curso da execução do convênio, é possível confirmar a concordância do referido órgão no que toca a mudança dos beneficiários.  
 
 	De acordo com o relatório elaborado com base na visita técnica realizada em 13/08/2010 (documento constante nos autos, juntados pela própria FUNASA a fim de instruir a inicial) , a lista dos beneficiários estava sendo respeitada. Há, inclusive, a observação de que "as substituições estão de acordo com a fiscalização". Vejamos:  

 A regularidade na substituição também foi atestada no relatório elaborado com base na visita técnica realizada em 22/08/2011, em que, inclusive, é atestada a execução de 77,8% do convênio. Tal documento também encontra-se nos autos, sendo esse juntado pelo própria FUNASA na inicial. Vejamos:  

 Ademais, o relatório técnico da Funasa de 2018 ressalta que "AS SUBSTITUIÇÕES FORAM FEITAS COM AUTORIZAÇÃO DO CONSELHO MUNICIPAL DE SAÚDE E SECRETARIAS DE AÇÃO SOCIAL, EDUCAÇÃO, MEIO AMBIENTE E HABITAÇÕES", demonstrando o órgão ciência inequívoca com relação às razões das substituições - de modo que não é possível afirmar que o Sr. Edilson teria realizado alteração unilateral e a seu bel-prazer na lista dos beneficiários:  
 
 Assim, não obstante a existência de 2 relatório (13/08/2010 e 22/08/2011) s elaborados no curso da execução do convênio e 1 relatório elaborado mais recentemente (31/08/2018) que, respectivamente, destacam a regularidade na substituição dos beneficiários e atesta a execução de 100% do convênio, o acórdão embargado limita a sua análise no Parecer Técnico/Funasa n.º 428/2013 (que restou retificado pelo relatório de 2018) .  
 
 Ademais, não obstante haja nos autos documentos que explicitam a ciência e autorização da FUNASA no que toca à alteração da lista dos beneficiários, vale considerar que é questionável a sua necessidade, uma vez que, nos termos expressos no Acórdão 1.471/2018, a seleção dos beneficiários tratava-se de atribuição própria da municipalidade, tendo ele, portanto, discricionariedade quanto à matéria. Vejamos o seguinte trecho do acórdão que traz essa afirmação:   

 Ainda, é importante considerar que o acórdão embargado restou omissão ao deixar de enfrentar jurisprudência pacífica deste TCU, que compreende que "mudanças alinhadas com à concepção do objeto do convênio e de seus objetivos não caracteriza desvio de finalidade ou de objeto, mas falha de natureza formal". Vejamos os seguintes enunciados que elucidam tal entendimento:  
 
"No que diz respeito, a mudança do projeto e o nexo de causalidade, o TCU possui a seguinte jurisprudência: 
TCU. Acórdão: AC-9249-44/12-2. Relator: Augusto Nardes Enunciado: 
Tomada de Contas Especial. Convênio e congênere. A OCORRÊNCIA 
DE MUDANÇAS ALINHADAS COM À CONCEPÇÃO DO 
OBJETO DO CONVÊNIO E DE SEUS OBJETIVOS NÃO 
CARACTERIZA DESVIO DE FINALIDADE OU DE OBJETO, MAS FALHA DE NATUREZA FORMAL. Defesa acolhida. Contas regulares com ressalva. Quitação. 
TCU. Acórdão AC-8248-12/13-1. Relator: Walton Alencar Rodrigues Enunciado: 
Tomada de Contas Especial. Processual. Convênio e congênere. A mera execução do objeto conveniado não é suficiente para aprovar aas contas do gestor responsável, SENDO NECESSÁRIO QUE TAL OBJETO, 
DE FATO, GERE BENEFÍCIOS À POPULAÇÃO E ATINJA OS FINS PROPOSTOS. Contas julgadas irregulares, com condenação ao ressarcimento do valor integral do convênio e aplicação de multa. 
TCU. Acórdão 997/2015-TCU-Plenário. Relator: Benjamin Zymler 
Portanto, como as mudanças realizadas no projeto estavam alinhadas com à concepção do objeto do convênio e de seus objetivos; gerando benefícios à população, atingindo os fins propostos e não havendo a ocorrência de dano ao erário. Se requer a reforma do Acórdão, se não pela regularidade das contas, mas pela exclusão do débito imputado."   Portanto, mostra-se necessária a superação da questão relativa à alteração da lista original dos beneficiários seja porque (i) autorizadas pela FUNASA; (ii) trata-se de matéria concernente à discricionariedade restrita ao próprio órgão municipal; (iii) envolve falha exclusivamente formal, o que, não pode ser visto como alteração do objeto do convênio. 
 
III.3. Omissão: atingimento da finalidade do convênio  
 
 É inequívoco que a finalidade do convênio foi efetivamente atingida. O Relatório de Visita Técnica da Funasa, datado de 31/8/2018, o qual conclui pela execução física de 100% do objeto do Convênio, bem como declaração de que entre os anos de 2011 a 2018 o Município de Coremas/PB não registrou nenhum caso de doença de chagas, o que demanda o afastamento das irregularidades ou, pelo menos, a realização de nova diligência pela unidade técnica. Vejamos: 
 
 Contudo, tal aspecto deixou de ser considerado no acórdão, que limitou-se à suposta ocorrência de falhas estruturais nas construções. Vejamos:   

Ocorre que ao lançar a referida compreensão, o v. acórdão ora embargado deixou de observar pacífico entendimento deste e. TCU, aplicável ao caso concreto, no sentido de que: 
 
NÃO CABE RESPONSABILIZAR DIRIGENTE MÁXIMO DE ENTIDADE PELA VERIFICAÇÃO PESSOAL DA CONCLUSÃO DE SERVIÇO OU ENTREGA DE MATERIAL, devendo a responsabilidade subjetiva do agente público ser apurada pela verificação do nexo de causalidade entre a infração praticada ou o dano experimentado e o comportamento do agente. (Acórdão 3372/2012-TCU-Plenário, 05/12/2012, Rel. Min. Augusto Nardes) . 
 
III.4. Obscuridade: laudo juntado pelo prefeito em exercício à época da tomada de contas, adversário político do ora embargante 
 Importante salientar que o acórdão restou obscuro ao fazer menção de que o próprio embargante teria juntado laudo de engenharia que teria concluído pela construção de apenas 44 unidades habitacionais, nos termos do seguinte trecho:  
 
 Contudo, há ressaltar que o referido documento havia sido juntado, na realidade, pelo prefeito que à época da tomada de contas encontrava-se eleito. Tal prefeito trata-se de adversário político do ora embargante (ex-prefeito) , razão pela qual mostra-se necessário que seja esclarecido o referido ponto nos presentes autos.  
 
III.5. Omissão e obscuridade: existência de documento que comprova o nexo causal entre os recursos provenientes do convênio e a execução das benfeitorias 
 No mais, vale informar que o acórdão restou obscuro e omissão ao, respectivamente, deixar de considerar (i) que encontram-se nos autos documento que comprova o nexo causal entre os recursos provenientes do convênio e a execução das benfeitorias; (ii) o teor da Súmula/TCU n.º 230. Vejamos o trecho do acórdão embargado:  
 
 	Ora, importa conferir que o NEXO CAUSAL encontra-se comprovado por documento juntado na fls. 34 do anexo 3, dentre os documentos que instruíram a inicial:  

 Além disso, é fundamental considerar a teor da Súmula 30 do TCU que o prefeito sucessor possui o dever de prestar as informações necessárias a fim de elucidar pontos relativos aos gastos da gestão passada: 

 	Sendo assim, é o caso de afastar a obscuridade no tocante à necessidade de se considerar a aplicação da referida súmula ao caso tal como se nota no seguinte trecho do acórdão:  

III.6. Omissão: violação ao princípio da ampla defesa e contraditório  
 
Por fim, vale salientar que a formação do litisconsórcio necessário mostra-se essencial para o efetivo exercício da ampla defesa e do contraditório pela parte, tratando-se inclusive de matéria de ordem pública, sendo omisso o seguinte trecho do acórdão que desconsidera tal análise: 

IV. Conclusão 
 
Pelo exposto, requer-se o CONHECIMENTO e PROVIMENTO dos presentes Embargos de Declaração para, sanando as omissões apontadas, emprestar-lhes efeitos modificativos, dar provimento ao recurso de reconsideração. 
 
Pede deferimento.  
É o relatório.

8.1. Bruno Rangel Avelino da Silva (23067/OAB-DF) e outros, representando Edilson Pereira de Oliveira.

Procurador Sergio Ricardo Costa Caribé.

TOMADA DE CONTAS ESPECIAL. CONVÊNIO. NÃO COMPROVAÇÃO DA BOA E REGULAR APLICAÇÃO DOS RECURSOS. CITAÇÃO. REJEIÇÃO DA DEFESA DO RESPONSÁVEL. CONTAS IRREGULARES. DÉBITO. MULTA. RECURSO DE RECONSIDERAÇÃO. CONHECIMENTO. ALEGAÇÕES INCAPAZES DE ALTERAR O ACÓRDÃO RECORRIDO. NÃO PROVIMENTO. EMBARGOS DE DECLARAÇÃO. CONHECIMENTO. TENTATIVA DE REDISCUSSÃO DE MÉRITO. AUSÊNCIA DE OMISSÃO, OBSCURIDADE E CONTRADIÇÃO APONTADOS. NÃO ACOLHIMENTO.

TOMADA DE CONTAS ESPECIAL (TCE)

Secretaria de Recursos (SERUR); Secretaria de Controle Externo de Tomada de Contas Especial (SecexTCE).

Trata-se, originariamente, de tomada de contas especial instaurada pela Superintendência Estadual da Fundação Nacional de Saúde no Estado da Paraíba (Funasa/PB) , em desfavor do Sr. Edilson Pereira de Oliveira, ex-Prefeito Municipal de Coremas - PB, para investigar irregularidades ocorridas na execução do Convênio 563/2008, no valor total de R$ 2.582.345,33, sendo R$ 2.407.349,00 correspondentes a recursos federais repassados e R$ 174.996,33 a título de contrapartida, com objetivo de realizar 119 obras de melhoria habitacional para controle de doença de Chagas naquela municipalidade.
2.	Mediante o Acórdão 1471/2018-TCU-Segunda Câmara, de relatoria do Ministro Aroldo Cedraz, este Tribunal decidiu julgar irregulares as contas do Sr. Edilson Pereira de Oliveira, condenando-o ao ressarcimento das quantias especificadas no referido acórdão, em decorrência da execução irregular do objeto pactuado no Convênio 563/2008. 
3.	Irresignado, o ex-prefeito interpôs recurso de reconsideração. A Segunda Câmara desta Corte de Contas, por intermédio do Acórdão 7.738/2018, de minha relatoria, julgou pelo não provimento do recurso. 
4.	Ato contínuo, o Sr. Edilson Pereira de Oliveira opôs embargos de declaração, alegando a existência de omissão obscuridade e contradição no julgado, que fundamenta da seguinte forma: i) execução física do Convênio no patamar de 100%, declarada pela Funasa; ii) o ajuste na lista original dos beneficiários do convênio foi feito de forma regular; iii) o convênio atingiu integralmente sua finalidade; iv) o laudo de engenharia que teria concluído pela construção de apenas 44 unidades habitacionais teria sido juntado por seu adversário político; v) existência de documento que comprova o nexo causal entre os recursos provenientes do convênio e a execução das benfeitorias e vi) violação ao princípio da ampla defesa e contraditório.
5.	O recurso merece ser conhecido porque atendidos os pressupostos de admissibilidade aplicáveis à espécie. 
6.	No que respeita ao caráter pedagógico que deve ser conferido às deliberações deste Tribunal de Contas, registro que os embargos de declaração são, em regra, recurso integrativo, objetivando extirpar da decisão embargada, além da obscuridade e contradição, a omissão. Do mesmo modo, o entendimento doutrinário e jurisprudencial sobre a matéria é o de que tais espécies de falhas são aquelas decorrentes do próprio julgado e que prejudicam a sua perfeita compreensão, e não aquelas que bem entenda o embargante, muito menos como meio transverso visando impugnar os fundamentos da decisão atacada.
7.	No mesmo sentido a jurisprudência dos tribunais pátrios, da qual reproduzo excerto do voto condutor da seguinte deliberação do egrégio STJ, a rememorar que os declaratórios:
 (...) objetivam expungir da decisão embargada, o vício da omissão, entendida como aquela advinda do próprio julgado e prejudicial à compreensão de causa, e não aquela que entenda o embargante, ainda mais como meio transverso a impugnar os fundamentos da decisão recorrida. (STJ, EDcl REsp 351490, DJ 23/09/2002) .
8.	Essa compreensão é também do egrégio Supremo Tribunal Federal (STF) , consoante se extrai do seguinte julgado daquela Corte Maior:
EMENTA: EMBARGOS DE DECLARAÇÃO NO RECURSO ORDINÁRIO EM HABEAS CORPUS. PENAL E PROCESSUAL PENAL. INEXISTÊNCIA DE OBSCURIDADE, CONTRADIÇÃO OU OMISSÃO. AUSÊNCIA DE VÍCIO APTO A ENSEJAR QUALQUER DAS HIPÓTESES DE CABIMENTO DOS EMBARGOS DE DECLARAÇÃO. PRETENSÃO DE REDISCUTIR MATÉRIA JÁ DECIDIDA. EFEITOS INFRINGENTES. IMPOSSIBILIDADE. EMBARGOS DECLARATÓRIOS DESPROVIDOS. 
1. Os embargos de declaração são cabíveis quando houver, na sentença ou no acórdão, obscuridade, contradição ou omissão. Inexistentes quaisquer desses vícios, não se pode falar em cabimento do recurso de embargos de declaração. 
2. A pretensão de rediscutir a matéria de fundo constante da impetração é inviável na via estreita dos embargos declaratórios, máxime quando inexiste nulidade processual a ser sanada. 
3. In casu, verifica-se que a pretensão do embargante é o rejulgamento da impetração, inviável na via estreita dos embargos declaratórios. 
4. Embargos declaratórios desprovidos.
 (Emb. Decl. no Recurso Ordinário em Habeas Corpus 121.103 Distrito Federal. Rel.: Min. LUIZ FUX. Julg. 31/5/2016 - destaquei) .
9.	Complementando, resta assente nesta Corte de Contas que não há omissão, obscuridade ou contradição apta ao acolhimento de embargos de declaração quando a matéria é enfrentada na instrução da unidade técnica que consta do relatório e integra as razões de decidir da deliberação embargada, bem assim, na hipótese de haver aspectos divergentes entre o encaminhamento por ela proposto e o que foi compreendido pelo julgador, quando tais questões são objeto de considerações específicas. Nessa linha os Acórdãos 463/2007, 1.861/2009, 3.111/2014, 302/2015, 2.309/2015, e 294/2016, do Plenário; 1.576/2007, 663/2008, 5.589/2009, 3.339/2013, e 131/2015, da 1ª Câmara; e 268/2007, 133/2008 e 8.345/2016, da 2ª Câmara.
10.	Adotadas essas premissas, passo ao exame do mérito do recurso, registrando, desde logo, que rejeito os presentes embargos, pelos motivos que passo a expor.
11.	Não procede o argumento de que há contradição no julgamento por suposta desconsideração do Relatório de Visita Técnica da Funasa realizado em 31/8/2018 que afirmou o cumprimento de 100% da execução física. Ocorre que, como abordado no acórdão embargado, a jurisprudência deste Tribunal é pacífica ao considerar que a mera execução física do objeto não comprova o regular emprego dos recursos do convênio firmado com a União. 
12.	A conclusão pela boa e regular aplicação dos recursos perpassa, no caso em questão, pelo atingimento do objetivo principal do convênio, qual seja o controle da doença de Chagas e a comprovação que indicasse a aplicação dos recursos oriundos da avença no seu objeto, aspectos estes não comprovados nos autos. Há, inclusive, a constatação de que as falhas encontradas nas residências propiciavam o alojamento do vetor de chagas nas fissuras observadas.
13.	O embargante também alega que a alteração da lista de beneficiário foi feita com ciência e autorização da Funasa. Sucede-se que as substituições, em verdade, foram feitas com autorização do Conselho Municipal de Saúde e Secretarias de Ação Social, Educação, Meio Ambiente e Habitações. Ressalto, contudo, que não compete ao Conselho Municipal autorizar qualquer mudança no objeto do convênio, como determina a Lei 8.142/90, art. 1º, § 2º.
14.	Ademais, o termo de convênio firmado entre o Município de Coremas e a Fundação Nacional de Saúde continha em sua cláusula nona, subcláusula primeira, a proibição de alteração do objeto do convênio (peça 2, p. 39) . 
15.	À vista disso, a despeito do alegado pelo embargante de que em visita técnica realizada pela Funasa tenha sido declarado que as substituições dos beneficiários estavam de acordo com a fiscalização, observa-se que a comunicação oficial do Setor de Prestação de Contas da Fundação Nacional de Saúde atesta a alteração da lista de beneficiários sem sua autorização e consulta prévia (peça 3, p. 38) .
16.	O embargante alega, também, suposta omissão no julgado quando este não reconhece o cumprimento integral da finalidade do convênio, não obstante o Relatório de Visita Técnica da Funasa, datado de 31/8/2018, concluir pela execução física de 100% do objeto do Convênio, bem como declaração de que entre os anos de 2011 a 2018 o Município de Coremas/PB não registrou nenhum caso de doença de chagas. Todavia, como já elucidado neste voto, a execução física do convênio não é o único fator a ser considerado quando da análise do cumprimento ou não do objeto conveniado. 
17.	Desse modo, como já amplamente analisado no acórdão embargado, não há comprovação nos autos do atingimento total da finalidade do convênio, tanto no aspecto físico, quanto no financeiro.
18.	Era essencial, no que tange à execução física, que as casas fossem construídas de modo a controlar a ocorrência da doença de Chagas, algo que não é comprovado pelo relatório da Funasa de 2018, que apenas possui análise superficial do número de construção de casas. Outrossim, a realização de breve relatório seis anos após a finalização das obras não tem o condão de alterar as conclusões feitas em análise percuciente da Funasa logo após o término da obra (Parecer Técnico nº 428/2013) .
19.	O ex-gestor argui que o acórdão recorrido foi obscuro ao afirmar que o laudo que atesta a construção de somente 44 unidades habitacionais conforme o previsto no plano de trabalho foi juntado pelo embargante, pois, na verdade, teria sido juntado pelo prefeito sucessor, seu inimigo político, na intenção de prejudica-lo.
20.	Sem razão o embargante. Em seu recurso de reconsideração, ele afirma que "A vistoria in loco do engenheiro contratado, verificou a construção de 44 unidades habitacionais conforme previsto no plano de trabalho, tendo ocorrido a substituição de beneficiários de 75 unidades," (peça 39, página 6) e também junta o laudo de engenharia, o qual conclui que "[...] verificou-se que 44 (quarenta e quatro) unidades habitacionais foram construídas atendendo o inquérito sanitário previamente aprovado pela Funasa" (peça 39, p. 21) .
21.	O Sr. Edilson Pereira de Oliveira também afirma a existência de omissão e obscuridade no julgado em não reconhecer a execução financeira do convênio, pois há a comprovação de nexo causal entre os recursos provenientes do convênio e a execução do objeto, fundamentando sua tese em um tópico do Relatório de Verificação In Loco nº 02/2013, da Funasa (peça 3, p. 34) . 
22.	Ocorre que o próprio documento citado pelo embargante conclui que "verificou-se infração aos artigos 62 e 63 da Lei n° 4.320/64, por pagamento de despesas sem a efetiva prestação de serviços assim como, ao art. 38 do Decreto' Federal n° 93.872/86, por pagamento antecipado, vez que, 18 (dezoito) MUCDC's ainda se encontravam em execução no momento da visita." (peça 3, p. 40) . Para mais, o Parecer Financeiro nº 169/2013 (peça 3, p. 44) concluiu pela não aprovação da prestação de contas, ante o prejuízo ao erário no valor histórico de R$ 1.830.107,22. 
23.	Por fim, o recorrente aponta omissão no acórdão por este não ter acrescentado ao rol de responsáveis a empresa responsável pela construção das unidades habitacionais, alegando suposta violação ao princípio da ampla defesa e contraditório. Verifica-se, contudo, que não há omissão no julgado, pois se aborda claramente o pedido do ex-prefeito de alteração dos responsáveis neste processo.
24.	Como consta no acórdão embargado, o entendimento desta Corte de Contas é firme no sentido de que o litisconsórcio necessário não configura direito subjetivo do responsável citado, não havendo que se falar em prejuízo processual e aos interesses do recorrente por ele permanecer isoladamente no polo passivo do processo. Desse modo, nos processos de controle externo a solidariedade passiva é benefício do Estado-autor, a quem, na condição de credor, é facultado exigir de um ou de todos os devedores a integralidade da dívida (v.g. Acórdão 842/2017-TCU-Plenário, de relatoria do Ministro Benjamin Zymler e nº 1.337/2017, de relatoria da Ministra Ana Arraes) .
	
Ante o exposto, voto no sentido de que seja adotado o acórdão que ora submeto à apreciação deste colegiado.
TCU, Sala das Sessões Ministro Luciano Brandão Alves de Souza, em 8 de outubro de 2019.
Ministro JOÃO AUGUSTO RIBEIRO NARDES 
Relator